臺灣彰化地方法院民事判決　　　　　　　 95年度訴字第913號
　　原　　　　告　泰能工程股份有限公司
　　兼法定代理人　丙○○
　　被　　　　告　臺中商業銀行股份有限公司
　　法定代理人　　甲○○
　　訴訟代理人　　陳昭全律師
　　複　代理人　　乙○○
上列當事人間分配表異議之訴事件，業經本院於民國九十六年四
月四日言詞辯終結，茲判決如下：
    主      文
原告之訴駁回。
訴訟費用由原告負擔。
    事實及理由
壹、程序方面：
    查本院九十四年度執字第一九一八九號清償債務強制執行事
    件，原告為執行債務人，被告為執行債權人，該強制執行事
    件原經本院民事執行處定於民國（下同）九十五年九月六日
    實行分配，原告並已於該分配期日前之同年八月三十一日具
    狀聲明異議，且於分配期日十日內即同年九月十二日向本院
    提起分配表異議之訴，有本院收件章戳可憑，核與強制執行
    法第四十一條規定相符，應許原告提起本訴，合先敘明。
貳、實體方面：
一、原告主張：（一）原告泰能工程股份有限公司（下稱泰能公
    司）、丙○○因有借貸金錢之需，而由原告丙○○提供其所
    有包含坐落彰化縣大村鄉○○段1342、1342之1、1342之2
    1342之3地號在內（以下簡稱系爭四筆土地）等多筆土地，
    於八十五年九月十三日設定本金最高限額新台幣（下同）二
    千四百萬元之第一順位抵押權予被告，作為原告泰能公司、
    丙○○現在或將來向被告所為借貸金額之擔保，原告丙○○
    旋於八十六年十二月三日邀訴外人蘇棟樑為連帶保證人，向
    被告抵押借款一千四百五十萬元【此筆借款及下述（二）部
    分之借款因未能清償，被告即向台灣台中地方法院訴請本件
    原告丙○○及訴外人蘇棟樑應連帶清償借款，經該法院以八
    十九年度重訴字第六十一號民事判決本件被告勝訴確定在案
    】；原告泰能公司嗣於八十七年二月二十五日，邀原告丙○
    ○及訴外人蘇棟樑為連帶保證人向被告借款五百萬元（本筆
    借款嗣因未能清償，而由本件被告向鈞院起訴請求本件原告
    泰能公司、丙○○及訴外人蘇棟樑應清償餘欠借款，本院以
    八十八年度訴字第九八五號民事判決本件被告勝訴確定在案
    ）。（二）原告丙○○再於八十七年五月十四日以同批土地
    設定本金最高限額一千二百萬元之第二順位抵押權予被告，
    供為原告丙○○現在或將來向被告借款之擔保，被告丙○○
    旋於同年五月十八日邀同訴外人蘇棟樑為連帶保證人，再向
    被告借貸五百萬元。（三）嗣被告即以前開二件勝訴確定判
    決為執行名義，向鈞院聲請強制執行系爭四筆土地（執行標
    的尚有未設定抵押權之建物），並由鈞院民事執行處以九十
    四年度執字第一九一八九號受理在案。原告丙○○曾於九十
    五年三月二十七日執行程序中具狀向民事執行處聲請就系爭
    四筆土地拍賣所得價金，除法定抵押權外，應先抵償上揭第
    一順位抵押權之債權後，如有餘額再清償上揭第二順位抵押
    權之債權，始為適法；況依民法第三百二十一條規定，原告
    丙○○亦得指定其應抵充之債務，依同法第三百二十二條所
    定抵充順序，亦應先清償先到期之上揭第一順位抵押債權中
    原告泰能公司所借款項。鈞院民事執行處於九十五年八月十
    一日所製作之強制執行金額計算書分配表表一（以下簡稱系
    爭分配表表一）所示次序二、三、四之三筆借款均為前開土
    地抵押權擔保效力所及，從而，被告之債權就拍賣前開抵押
    土地之價金受償時，原告主張應依民法第三百二十一條規定
    指定該次序二之債權為優先清償，次序四之債權為第二清償
    順序，次序三之債權為第三清償順序，惟鈞院民事執行處於
    九十五年八月十一日所製強制執行金額計算書分配表表二（
    下稱系爭分配表表二）所列次序四，卻將上開第一、二順位
    抵押權合併，且僅分配清償原告丙○○所負欠上開一千四百
    五十萬元及前揭第二順位抵押權之債務優先分配（第一順位
    抵押權之債權卻列為次序六），自屬違誤，故原告丙○○於
    執行程序分配期日，請求更正將第一順位抵押權擔保之債權
    應優先分配後，如有餘額再分配於第一順位抵押權以外之債
    權，然被告對原告丙○○就系爭分配表所提出關於分配方式
    之異議為反對陳述，原告爰依法於法定期間內提出本件訴訟
    等語。並聲明求為判決：（一）本院九十四年度執字第一九
    一八九號強制執行事件於九十五年八月十一日製作之系爭分
    配表表二所列次序四（含次序六）債權之分配次序、應分配
    金額、不足額，應分別更正如附表所示。（二）訴訟費用由
    被告負擔。
二、被告則以：（一）原告有關設定抵押、借款時間、金額及保
    證人情節之陳述，基本上雖與事實相符，惟其中原告泰能公
    司於八十七年二月二十五日向被告所申貸之五百萬元借款，
    係經由財團法人中小企業信用保證基金（以下簡稱信保基金
    ）保證之貸款（保證之成數係為五成，另五成是銀行信用放
    款），並非前開土地最高限額抵押權擔保之範圍，因此原告
    丙○○才得以在八十七年五月十八日以包含系爭四筆土地在
    內之多筆土地設定第二順位抵押，再向被告貸得五百萬元，
    故原告自無從主張執行法院應將拍賣系爭四筆土地所得價金
    應優先清償原告泰能公司積欠被告之上開借款債務。（二）
    原告泰能公司於八十五年及八十七年各申請一次信保基金之
    保證，因八十七年間之申請是沿用八十五年間之查覆書，故
    八十七年時只須將移送信用保證通知單送交信保基金並由原
    告繳交手續費即可。（三）當初設定第一順位抵押本金最高
    限額二千四百萬元，因評估六成之借款係在足額擔保之範圍
    ，被告才放款一千四百五十萬元，嗣原告丙○○在八十七年
    五月十七日設定第二順位抵押時，被告評估擔保餘額尚可再
    核貸五百萬元。至於鈞院系爭分配表表一所列次序四債權，
    是第一順位抵押權所擔保之債權，次序三所載債權，則是第
    二順位抵押權所擔保之債權，是以，該次序三、四之債權自
    得由法院拍賣系爭四筆土地之價金優先受償；而系爭分配表
    表一所列次序二債權（即系爭分配表表二所列次序六之債權
    ），兩造已約定以信保基金充償，自不在系爭土地抵押權擔
    保範圍內，鈞院所製系爭分配表表二所載分配方式並無錯誤
    ，原告並無民法第三百二十一條所定之指定抵充的權利等語
    資為抗辯，並聲明：（一）原告之訴駁回。（二）訴訟費用
    由原告負擔。
三、得心證之理由：
（一）查原告丙○○於上開各該時間提供土地為被告設定本金最
      高限額抵押，以供原告借款之擔保，嗣因原告屆期未如期
      清償，被告藉法院確定判決取得上開執行名義後，已聲請
      本院以九十四年度執字第一九一八九號執行事件執行等情
      ，除原告泰能公司於八十七年二月二十五日向被告貸款五
      百萬元借款部分（即系爭分配表表二所列次序六債權），
      兩造尚有爭執外，餘均經兩造是認在卷，堪信為真實。是
      本件兩造之爭點厥為系爭分配表表二所列次序六債權是否
      為系爭四筆土地抵押權擔保效力所及，而得由原告依民法
      第三百二十一條規定指定（次於執行費、假扣押執行費、
      土地增值稅）優先清償？
（二）原告主張兩造爭執之債權為系爭四筆土地抵押權效力所及
      云云，不外以原告泰能公司在八十五年間即向被告抵押借
      款二千萬元，嗣後清償，有借有還，故原告泰能公司於八
      十七年二月廿五日向被告借款五百萬元亦係延續之前之抵
      押借款而來等語為據。惟按抵押權之擔保範圍，並無不許
      當事人另以契約約定，此觀之民法第八百六十一條但書規
      定自有。查：被告銀行員林分行八十五年首次為原告泰能
      公司移送信保基金保證，授信金額為五百萬元，移送保證
      期間八十五年十月二日至八十七年八月二日，償還日期八
      十七年二月廿四日，經信保基金查覆結果，原告泰能公司
      未曾申請信保基金保證，保證成數暫限七成；嗣原告泰能
      公司復於八十七年二月五日提出借款五百萬元申請，借款
      方式為中小企業信用保證基金中期綜合分期放款，並由原
      告丙○○及訴外人蘇棟樑任連帶保證人，原告等並簽署中
      小企業信用保證申請書及承諾書，申請信保基金就二百五
      十萬元額度予以信用保證，被告審核後於同年二月廿五日
      批示「一、本件於八十五年九月四日信業查字第一四六九
      八號在案。二、准予由丙○○、蘇棟樑為連帶保證，辦理
      一般事業貸款五百萬元，期間二十二個月，其中五成本行
      貸予中期綜合放款二百五十萬元，另五成中期擔保綜合分
      期放款二百五十萬元，移送信保基金保證。」，並檢件移
      送信保證基金追認保證等情，有被告提出「中小企業信用
      保證基金查覆書（八十五年九月四日信業查字第一四六九
      八號）」、「借款申請書」、「中小企業信用保證申請書
      」、「承諾書」各一件及借據二件（均影本）附卷可考，
      並經信保基金以九十六年三月十五日（９６）授權字第八
      七九二０四號函覆在卷，經核屬實，是被告辯稱：原告泰
      能公司於八十五年及八十七年間各申請一次信保基金之保
      證，八十七年二月二十五日向被告所申貸之五百萬元借款
      ，係沿用八十五年之查覆書，系爭貸款保證之成數係為五
      成，另五成是銀行信用放款等語，堪信為真實。茲申請信
      保基金保證既須檢具上開相關文件，並須申請人繳付手續
      費，此有信保基金上開函文所附「中小企業信用保證基金
      移送信用保證通知書」可稽，原告復自認被告所提「借款
      申請書」、「中小企業信用保證申請書」、「承諾書」及
      借據等文件上之簽名蓋章均屬真正，則其空口否認知情被
      告銀行辦理信保基金保證一事，自不足憑採。
（三）本件就原告泰能公司於八十七年二月二十五日向被告貸款
      五百萬元借款部分，兩造既約定其中五成以信保基金保證
      充償，另五成由被告銀行信用放款，自不在系爭四筆土地
      抵押權之擔保範圍內，不容原告事後為相反主張。況依強
      制執行法第四十一條第二項規定，債務人對於有執行名義
      而參與分配之債權人為異議者，僅得以同法第十四條規定
      之事由（執行名義成立後，有消滅或妨礙債權人請求之事
      由發生）提起分配表異議之訴。本件被告為有執行名義而
      參與分配之債權人，而原告執以起訴之事由與上開法條規
      定不符，從而，原告起訴為前揭請求，係無理由，應予駁
      回。
四、負擔訴訟費用之依據：民事訴訟法第七十八條、第八十五條
    第一項本文。
中　　　華　　　民　　　國　九十六  年  四  月  十八  日
                        民事第一庭  法  官  簡燕子
以上正本係照原本作成。
如對本判決不服，應於判決送達後二十日內向本院提出上訴狀。
中　　華　　民　　國　　96　　年　　4 　　月　　18　　日
                                    書記官  林嘉賢
附表：
┌──┬───────┬──┬──────┬──────┬──────┬──────┐
│    │              │優先│            │            │            │            │
│次序│債  權  種  類│ 或 │ 債權人姓名 │  債權原本  │  分配金額  │   不足額   │
│    │              │普通│            │            │            │            │
├──┼───────┼──┼──────┼──────┼──────┼──────┤
│4之1│第1、2順位抵押│優先│臺中商業銀行│   5,814,147│   5,814,147│           0│
│    │權            │    │股份有限公司│            │            │            │
├──┼───────┼──┼──────┼──────┼──────┼──────┤
│4之2│              │    │            │  25,449,477│     147,188│  25,302,289│
├──┼───────┼──┼──────┼──────┼──────┼──────┤
│4之3│              │    │            │   8,615,450│           0│   8,615,450│
└──┴───────┴──┴──────┴──────┴──────┴──────┘
